臺灣臺南地方法院刑事判決　　　　　　　100年度易字第337號
公　訴　人　臺灣臺南地方法院檢察署檢察官
被　　　告　蔡伊萱
上列被告因業務侵占等案件，經檢察官提起公訴（99年度偵字第
3679號），被告於本院準備程序中，先就被訴事實均為有罪之陳
述，經本院合議庭裁定改由受命法官獨任進行簡式審判程序，判
決如下：
    主  文
蔡伊萱犯業務侵占罪，處有期徒刑陸月，如易科罰金，以新臺幣
壹仟元折算壹日，緩刑參年。
    事實及理由
一、本件被告犯罪事實及證據，除(一)犯罪事實更正：蔡伊萱自民
    國97年7月至98年10月間，在址設於臺南市○區○○路948號
    「宥宏藥局」擔任藥師助理，負責銷售及收款之工作，並應
    如實登載所收取之款項金額，以製作每日日記帳之「收現金
    額欄」、「現金短溢金額」及銷售表單供宥宏藥局查核等業
    務，為從事業務之人。詎蔡伊萱於任職期間因需款孔急，竟
    利用其職務之便，接續為下列行為：於民國98年2月10日
    14 時47分，顧客林承賢至「宥宏藥局」以信用卡實際消費
    金額新臺幣（下同）1,014元之商品，且實際業以信用卡刷
    卡上開金額，蔡伊萱僅在其所製作之店內之收款系統帳目上
    ，輸入以信用卡消費476元（刷卡短收538元），嗣渠結算帳
    務時，即發現收款系統帳目現金為31,123元、信用卡帳單（
    扣除非其當班之刷卡金額1,054元）為14,279元，然其當班
    收款總金額（收現金額加上信用卡帳單金額加總）為45,402
    元，與收款系統上之收款總金額金額44,864元不符之異常現
    象；詎蔡伊萱明知上情，並未依規定逐筆清查比對為何收款
    系統帳目少於當班實際收款金額538元，竟基於意圖為自己
    不法所有及行使業務上登載不實文書之犯意，在其業務上所
    製作之宥宏藥局每日日記帳之「收現金額欄」內，原應登載
    金額31,223元，卻不實登載為「$30,585」，且在「現金短
    溢金額」欄內填寫「±0」（意指無短溢差額）後，將門市
    結帳現金取走538元，營造當日帳務持平之假象，藉此方式
    侵占現金538元，並將上開日記帳及銷售表單持向宥宏藥局
    之負責人蔡秉融行使之，足以生損害於宥宏藥局對於帳務管
    理之正確性；98年4月18日14時19分許，顧客王汶君至店
    內以信用卡實際消費金額為8,658元之商品，蔡伊萱明知上
    情，竟基於意圖為自己不法所有及行使業務上登載不實文書
    之犯意，在其所製作之店內之收款系統上，將王汶君前開消
    費之金額輸入以信用卡刷卡1,470元，現金1,338元，共計
    2,808元，此時比對實際刷卡8,658元，刷卡溢收5,850元，
    再於同日16時7分及55分許，不知情之姓名年籍不詳之顧客
    及邱姿惠至店內，均以現金消費金額為900元及7,250元之商
    品後，蔡伊萱在其所製作之店內之收款系統上，將前開不知
    情之姓名年籍不詳之客人消費之金額輸入以信用卡消費900
    元，並將邱姿惠消費之7,250元金額拆帳以信用卡消費4,950
    元，現金消費2,300元，而將上情輸入收款帳目系統，藉以
    抵銷前開刷卡溢收之5,850元，而營造當日帳務持平之假象
    ，藉此方式侵占店內現金5,850元，並將上開銷售表單持向
    宥宏藥局之負責人蔡秉融行使之，足以生損害於宥宏藥局對
    於帳務管理之正確性。(2)證據補充：蔡伊萱於本院審理時之
    自白外，餘引用檢察官起訴書之記載（如附件）。
二、論罪科刑：
    被告於案發時，係受僱於告訴人公司擔任助理工作，負有為
    告訴人公司收款、記帳之業務，為從事業務之人，其基於業
    務關係為告訴人公司向客戶收取之帳款自均屬其業務上所持
    有之物；而被告如事實欄所述將所收取之帳款係於業務持有
    中，以易持有為所有之意思，將上開款項予以侵占入己，是
    核其上開所為各係犯刑法第336條第2項之業務侵占罪。又按
    刑法第215條業務上登載不實文書罪之處罰，係以保護業務
    上文書之正確性為目的，所謂明知不實而登載，祇須登載之
    內容失真出於明知，並不問失真之情形為全部或一部，亦不
    問其所以失真係出於虛增或故減。若行為人有積極據實登載
    之義務，卻故意消極隱匿不為登載，致其內容失真，仍無礙
    於上開罪名之成立（最高法院93年度臺上字第6083號、94年
    度臺上字第2596號判決意旨參照）；本件被告既有將告訴人
    公司帳款收入之情形據實登載於其職務上所掌管之每日日記
    帳及銷售表單之義務，卻故意不如實登載，並據以製作不實
    之表單供公司查核，是核其未據實登載告訴人公司帳款收入
    情形並製作不實之收款日記帳、銷售表單持以行使之行為，
    各係犯刑法第216條、第215條之行使業務登載不實文書罪。
    被告業務上登載不實之低度行為，則均為行使業務登載不實
    文書之高度行為所吸收，均不另論罪。被告所犯上開兩罪間
    ，係一行為觸犯數罪名之想像競合關係，應從一重之業務侵
    占罪論處。被告於密切接近之時間內，所實施之數個侵占之
    行為，均侵害同一法益，且均係利用相同職務上之機會，堪
    認各行為之獨立性極為薄弱，依一般社會健全觀念，難以強
    行分開，在刑法評價上以視為數個舉動之接續施行，合為包
    括之一行為予以評價，較為合理（參照最高法院92年度臺上
    字第2594號判決要旨）。爰審酌被告受僱於告訴人公司擔任
    助理工作，原應謹慎誠實將其為告訴人公司向客戶所收取之
    帳款加以妥善保管，並如實登載其業務上所掌之相關文書，
    乃竟利用職務之便將上開款項侵占入己，復為圖掩飾侵占犯
    行而違反其據實登載之義務，所為殊屬不該，惟念被告前無
    犯罪前科，素行尚佳，犯後於本院審理期間坦承犯行，表現
    悔意，兼衡其犯罪時間之長短、所侵占金額之數目不過6 千
    餘元，暨被告之家庭、智識程度等一切情狀，量處如主文所
    示之刑，及諭知易科罰金之折算標準，以示懲儆。末查被告
    前未曾因故意犯罪受有期徒刑以上刑之宣告，有臺灣高等法
    院被告前案紀錄表1份在卷可憑，其因一時失慮，致罹刑章
    ，雖無法與告訴人公司達成和解，然係因告訴人公司要求之
    和解金額高達60萬元，見本院卷附臺灣臺南地方法院檢察署
    公務電話紀錄單，實已超過被告實際侵占之金額及其得以支
    付之能力，復其犯行於本院審理期間坦承不諱，表示悔悟，
    應認被告歷此偵、審之刑事程序，當知所警惕，而無再犯之
    虞，本院因認上開所宣告之刑，以暫不執行為適當，併諭知
    緩刑3年，以勵自新。
據上論斷，應依刑事訴訟法第273條之1第1項、第299條第1項前
段，刑法第336條第2項、第216條、第215條、第41條第1項前段
、第74條第1項第1款，第55條，刑法施行法第1條之1，判決如主
文。
本案經檢察官黃郁如到庭執行職務
中    華    民    國    100    年    5    月    24     日
                      刑事第八 庭    法  官  蔡奇秀
以上正本證明與原本無異。
如不服本判決應於收受本判決後10日內向本院提出上訴書狀，並
應敘述具體理由。其未敘述上訴理由者，應於上訴期間屆滿後20
日內向本院補提理由書狀（均須按他造當事人之人數附繕本）「
切勿逕送上級法院」。
                                     書記官  蕭伊舒
中    華    民    國   100    年    5     月    24    日
附錄本案論罪科刑法條：
中華民國刑法第336條第2項
（業務侵占罪）
對於業務上所持有之物，犯前條第 1 項之罪者，處 6 月以上
5 年以下有期徒刑，得併科 3 千元以下罰金。
中華民國刑法第216條
（行使偽造變造或登載不實之文書罪）
行使第 210 條至第 215 條之文書者，依偽造、變造文書或登載
不實事項或使登載不實事項之規定處斷。
中華民國刑法第215條
（業務上文書登載不實罪）
從事業務之人，明知為不實之事項，而登載於其業務上作成之文
書，足以生損害於公眾或他人者，處 3 年以下有期徒刑、拘役
或 5 百元以下罰金。